【裁判字號】    98,簡上,181
【裁判日期】    990120
【裁判案由】    清償借款
【裁判全文】
臺灣高雄地方法院民事判決             98年度簡上字第181號
上  訴  人  國泰世華商業銀行股份有限公司
法定代理人  甲○○
訴訟代理人  丙○○
            己○○
            戊○○
被上訴人    乙○○
上列當事人間清償借款事件，上訴人對於民國98年5月19日本院
鳳山簡易庭98年度鳳簡字第62號第一審判決提起上訴，本院管轄
之第二審合議庭於民國99年1 月6 日言詞辯論終結，判決如下：
    主  文
原判決關於駁回上訴人後開第二項之訴部分，及該部分訴訟費用
之裁判，均廢棄。
上開廢棄部分，被上訴人應給付上訴人新台幣貳拾參萬柒仟肆佰
參拾肆元及其中貳拾壹萬貳仟陸佰柒拾陸元部分，自民國九十五
年一月十四日起至清償日止，按年息百分之十九點七計算之利息
。
其餘上訴駁回。
第一、二審訴訟費用由上訴人負擔百分之一，餘由被上訴人負擔
。
    事實及理由
一、上訴人主張：
（一）被上訴人於民國（下同）91年06月10日、92年07月03日、
      92 年11月10日先後與上訴人成立如附表編號1至3所示之
      信用卡契約，上開信用卡之申請時間、卡號及積欠之費用
      明細均如附表所示。其中附表編號1 之信用卡為編號3信
      用卡之續卡，二者之申請發卡目的之一，為被上訴人申請
      以信用卡自動代繳伊向丁○○○保險股份有限公司（下稱
      丁○○○公司）投保應繳之保險費；另編號2 之信用卡之
      申請目的之一，為申請被上訴人代償其積欠原國泰銀行第
      0000000000000000號信用卡（即附表編號3 之信用卡）之
      卡費。上開信用卡之約定卡片及帳單寄送地址原均為被上
      訴人戶籍地址，開卡密碼為身分證字號後6 碼，被上訴人
      須依開卡程序開卡後始得使用。又被上訴人另有申辦預借
      現金，該交易需預借現金密碼，密碼單與信用卡乃分別寄
      送，被上訴人均有收執。被上訴人將附表所示之信用卡開
      卡後，即陸續於特約商店記帳消費，依信用卡約定條款第
      14 、15 條之約定，被上訴人應於當期繳款截止日前（每
      月13 日 ）全部清償完畢，或以循環信用方式繳付最低應
      繳金額，逾期清償者，依信用卡約定條款第15、21、22條
      之約定，除喪失期限利益外，應另行給付按年息百分之
      19.7計算之利息。惟被上訴人截至95年1 月13日止，尚有
      新台幣（下同）23 9,755元及其中本金214,752 元及自95
      年1 月14日起至清償日止，按年息百分之19.7計算之利息
      未給付，經向被上訴人催討遭拒結果，被上訴人以未收到
      信用卡、帳單，亦未開卡記帳消費為由，拒絕清償。上訴
      人因而依信用卡契約之法律關係，於原審請求判決：被上
      訴人應給付上訴人239,755 元，及其中本金214,752 元部
      分，自95年1 月14日起至清償日止，按年息百分之19.7計
      算之利息。然原審誤信被上訴人之抗辯，以附表編號2 信
      用卡申請書上之被上訴人簽名字跡不符、對帳單暨信用卡
      寄送地址非被上訴人戶籍地為由，認定二造間之信用卡契
      約關係不存在，而駁回上訴人於原審之請求。實則，原審
      判決未考量下列事項致誤信被上訴人所辯，詳述如下：
 （1）被上訴人長期多次使用信用卡繳交丁○○○公司保險費，
      此有  被上訴人歷史消費明細表及被上訴人於93年4月14
      日與丁○○○公司簽訂信用卡繳交保險費付款授權書在卷
      可證，且被上訴人為上開保險契約之要保人，每月負有繳
      納保險費之義務，對於上訴人信用卡多次且長期自動代繳
      每月之保險費一事，實無法諉為不知。
 （2）被上訴人之帳單地址一共變更三次，變動記錄如下：第1
      次帳單地址異動日期為：93年1 月28日，原帳單地址為：
      高雄縣林園鄉○○路212 巷2 號，即被上訴人之戶籍地址
      異動後之帳單地址為：高雄市○○○路101 號8 樓之7 ；
      第2 次帳單地址異動日期為：93年12月2 日，此次異動前
      之帳單地址為：高雄市○○○路101 號8 樓之7 ；異動後
      之帳單地址為：高雄市三民區○○○路402 巷15號8 樓之
      2 ；第3 次帳單地址異動日期為：94年4 月19日，此次異
      動前之帳單地址為：高雄市三民區○○○路402 巷15號8
      樓之2 ；異動後之帳單地址為：高雄市苓雅區○○○路11
      巷2 弄3 號。上訴人每次均依被上訴人之指示而變更送達
      地址，並按址送達帳單。關於帳單地址之變更，必於確定
      持卡人之人別資料後，始得予以變更，且依信用卡約定條
      款（下稱約款）第12條約定：「……，如未收受對帳單，
      於當期繳款截止日起7 日前，仍未收到交易明細暨繳款通
      知書，應即向貴行（即上訴人，下同）查詢，並得請求以
      掛號郵件、…、等方式補送，費用並由貴行負擔。……」
      等語，而由持卡人負起上開協力義務以預防相關風險之發
      生。被上訴人明知已由編號1 、3 信用卡自動代繳保險費
      ，且明知有續期保險費將陸續扣繳，按月需收受對帳單以
      依約繳款，則依常理推斷，伊應知悉該信用卡已有開卡使
      用，倘伊認為未收到信用卡或對帳單，依信用卡約款第12
      條之約定，應速通知上訴人未收到信用卡及對帳單一事，
      然被上訴人卻從未通知上訴人上開情事，亦未於繳款截止
      日前，向上訴人提出任何疑義。依「優勢之風險承擔人」
      之理論（即將風險分配予支付最少成本即可防阻風險發生
      ）及信用卡約款第12條、第17條之約定，被上訴人有速將
      其事告知上訴人並向警察機關報案之義務，乃被上訴人捨
      此不為，未盡通知義務及報案義務，自應負擔風險，負有
      繳納信用卡費之義務。不得因嗣後年代久遠，郵務資料無
      法保存調閱，遂以舉證責任之分配原理，將責任轉嫁上訴
      人。原審以上訴人無法提出證據證明已送達對帳單予被上
      訴人而判決上訴人敗訴，係有違誤。
（3）又就舉證責任而言，被上訴人雖曾依約定條款第13條之約
     定「持卡人對帳款疑義之處理程序」向上訴人反應，惟經
     上訴人調查得知，僅有附表編號2 信用卡疑遭被上訴人女
     婿呂坤霖盜辦，其餘信用卡為被上訴人親自申請，上訴人
     依約款第17條約定，請被上訴人速向警察機關報案。然被
     上訴人嗣後並未再向上訴人提出任何疑義，亦未依約款約
     定暨上訴人之要求至警察機關報案，遑論提出刑事告訴。
     依同條約定，所有爭議款項，仍應由被上訴人自行負擔。
     故原審判認上訴人即原告未盡舉證責任，似不公允。
（4）另被上訴人於原審之答辯，先後矛盾，初於原審辯稱從未
     申辦信用卡且亦未曾收取上訴人寄發之信用卡，更未曾持
     系爭信用卡消費…云云，即至與伊相熟之保險業務員劉淑
     淨以證人身分到庭指證時，被上訴人始承認其有辦卡之事
     實，已證明被上訴人之說詞反覆、前後矛盾，不足採信。
（5）又附表所示信用卡之當月帳單，均由持卡人持對帳單至慣
     性繳款地點－全家便利超商7694、臨櫃繳納，依約還款。
     則被上訴人主張對帳單地址變更不知情、未收受對帳單…
     云云，實不足採。又選擇由全家便利超商代收款項，必需
     持帳單正本至便利商店櫃檯讀取條碼資料，又該代收款項
     之便利商店，係屬債務人慣性繳款地點（參93年09～11月
     間歷史繳款明細，超商代碼相同）。另被上訴人選擇至上
     訴人營業分行櫃檯繳款，除需知悉被上訴人姓名外，尚需
     知悉被上訴人身分證字號始得繳款，按國民身分證應由個
     人隨身保管使用，如此私密之資料，自需由被上訴人同意
     並提供始得辦理。被上訴人當庭所言未曾收受對帳單及補
     發之新卡…等語，實為推諉之辭，不足採信。蓋如上訴人
     所言為真，則系爭信用卡之拾得人如何取得開卡所需之個
     人資料？於完成開卡手續進而於使用系爭信用卡消費後，
     如何能以相同於被上訴人之慣性繳款方式繳足當期對帳單
     最低應繳金額？並長期至上訴人之慣性繳款地點（全家便
     利超商7694、臨櫃繳納）代為償還欠款？此等情形，殊難
     想像，顯與一般社會經驗不同。
（6）另附表編號2 所示之信用卡，係由被上訴人親辦或提供原
     世華銀行信用卡暨代償卡申請書，授權他人代為申辦。按
     上開信用卡契約書簽立當時，除申辦信用卡外，另有填具
     餘額代償申請表格，該代受償發卡銀行、卡號、卡片起始
     月年為「國泰銀行－0000000000000000，91年6 月」，又
     於該次申辦時，被上訴人有提供國泰銀行對帳單影本作為
     附件，以證明原國泰銀行之債權額，顯示被上訴人倘非親
     辦該信用卡，即係授權他人代辦及使用，否則他人如何取
     得受償銀行之帳單資料，更何況代償利益歸屬於被上訴人
     本人無疑。又上開信用卡之帳款，截至95年01月13日止，
     僅2,321 元，其中本金部分僅為2,076 元。如真如一般之
     冒辦、盜用情形，該冒辦、盜用之人何以如此謹慎消費並
     為繳款？而未於該卡信用額度20萬元內恣意消費？上開情
     形，顯與一般社會經驗不符，足認係被上訴人確有親自或
     授權他人代為申辦之舉。縱使上訴人無法證明被上訴人之
     授權行為，但自被上訴人提供原國泰銀行之信用卡及該卡
     之對帳單等資料供第三人以被上訴人名義申辦附表編號2
     信用卡一節，亦構成表見代理，被上訴人應負授權人責任
     。原審不察，徒以被上訴人之簽名筆跡不符，即遽斷兩造
     間就該信用卡之契約關係不存在，顯有不當。
（二）綜上所述，被上訴人確實向上訴人申辦如附表所示之信用
      卡，且有親自或授權他人開卡及刷卡記帳消費之行為，並
      積欠上訴人信用卡費合計239,755 元（詳如附表所示），
      上訴人自得信用卡契約之法律關係，請求被上訴人清償上
      開卡費，惟原審不察，誤信被上訴人辯詞而駁回上訴人於
      原審之請求，爰提起本件上訴，聲明：（1 ）原判決廢棄
      。（2 ）被上訴人應給付上訴人239,755 元，及其中本金
      214,752 元部分，自95年1 月14日起至清償日止，按年息
      百分之19.7計算之利息。（3 ）第1 、2 審訴訟費用由被
      上訴人負擔。
二、被上訴人則以：
    被上訴人固不否認有向上訴人申請附表編號第1、3號之信用
    卡，但上開申請係訴外人劉淑淨遊說所致，被上訴人因不識
    字，不會書寫自己姓名，而先由劉淑淨書寫被上訴人姓名後
    ，再由被上訴人以白描之方式，在上開信用卡之申請書上簽
    名，另附表編號2 之信用卡，則非被上訴人所申請。此外，
    被上訴人均未收受上開3 張信用卡，更未開卡，亦未持卡消
    費使用，證人劉淑淨所證稱被上訴人以信用卡繳納保險費一
    節，並非屬實，被上訴人均係以現金繳納保險費。是以被上
    訴人與上訴人間並未成立信用卡契約關係，原審判決駁回上
    訴人於原審之請求，並無違誤等語，資為抗辯，並於本院答
    辯聲明：上訴駁回。
三、法院之判斷：
（一）附表編號1、3之信用卡部分：
  1、上訴人主張被上訴人向其申請附表所示第1 、3 號信用卡
     一節，業據提出信用卡聲請書影本2 紙為證（見臺灣臺北
    地方法院臺北簡易庭97年度北簡字第42218 號卷，以下簡稱
    北簡卷，第9 頁、第11頁），且證人劉淑淨於原審到庭具結
    證稱：「（問：是否認識被告（即被上訴人，下稱被上訴人
    ？）認識。她是我丁○○○保險客戶。（問：被上訴人保險
    費用如何繳？）被上訴人一開始辦信用卡時就有使用這張信
    用卡繳費。（問：被上訴人是先申請信用卡再繳保險費用？
    ）被上訴人先買保險之後有先用現金繳，再申請信用卡繳費
    。（問：被上訴人使用這張信用卡繳保險費用多久？）繳好
    幾年，現在已經沒有使用這張信用卡。（問：提示如北簡卷
    第九頁申請書之原本，乙○○的名字是不是她自己簽名，妳
    有無看過這張？提示並告以要旨）這張是乙○○自己簽名的
    ，是在我面前她親自簽名的。（問：被上訴人在簽名之前，
    妳有無告訴她這張信用卡的作用？）我有告訴她這可以繳保
    險費用，可以省一成，而且要小心保管別被他人使用，我可
    以確定這張是被上訴人自己簽名的。（問：提示如北簡卷第
    十頁申請書之原本，乙○○的名字是不是她自己簽名，妳有
    無看過這張？提示並告以要旨）這張不是我辦理的，所以我
    不知道。（問：提示如北簡卷第十一頁申請書之原本，乙○
    ○的名字是不是她自己簽名，妳有無看過這張？提示並告以
    要旨）這張是我幫她承辦的，被上訴人也是在我面前親自簽
    名的，這是剛剛那張信用卡原始的第一張。（問：被上訴人
    所簽的二張是用來繳保險費用？）是，剛開始的第一張是普
    卡，第二張改成白金卡，都是我幫被上訴人辦理，都是被上
    訴人自己簽名的。（問：被上訴人有無說信用卡要寄到那裡
    ？）我們負責送件後，再由銀行寄到被上訴人的住處，我在
    幫被上訴人辦理信用卡時有問她信用卡要寄到那裡去，她說
    寄到她住的地方。（問：要繳保險費用時，是妳幫被上訴人
    刷卡？）申請信用卡後開卡後才可以授權信用卡繳費，也是
    我拿授權書過去讓被上訴人簽名授權。（問：後來被上訴人
    沒有使用信用卡扣保險費用？）後來被上訴人在繳保險費用
    不是很順，我不是很清楚，被上訴人現在已經沒有跟我買保
    險了，被上訴人跟我買的保險一張已經失效，另一張還在繳
    ，現在所繳半年五千多元都是使用現金付款。（被上訴人問
    ：是不是妳帶我去申請信用卡？）我剛才所講的二張信用卡
    是在被上訴人家裡辦的，被上訴人剛才講的我帶她去申請信
    用卡是指國泰世華的現金卡，現金卡已經清償完畢了。（被
    上訴人問：當時是申請一張還是二張？我是否後來有問妳怎
    麼會變成二張？）被上訴人自己簽名的信用卡是二張，但是
    同時有效的信用卡只有一張，就是普卡申請白金卡後，只剩
    白金卡有效。等到法院傳被上訴人時她才來反應說有二張，
    還說她什麼都不知道。（被上訴人問：妳剛才所看的二張申
    請書是我自己簽名，還是妳幫我描出來？）是被上訴人自己
    簽的，不是用描的。（被上訴人問：我申請信用卡之後，是
    不是還繼續用現金繳保險費用？）現金繳保險費用是這一、
    二年繳半年的五千多元的保險費用。之前都是使用信用卡繳
    保險費用。」等語（見本院卷第102 頁至第105 頁），核與
    被上訴人自承經劉淑淨遊說而於上開2 紙申請書上簽名之情
    節相符，足認上訴人主張被上訴人向其申請核發上開2 張信
    用卡一節，堪信屬實。被上訴人辯稱以白描方式簽名應不生
    效力云云，因白描簽名亦為親自簽名方式之一，亦生簽名之
    效力，被上訴人上開辯稱不足採信。
 2、上訴人另主張被上訴人於領取附表編號1 、3 號信用卡後，
    至95年1 月13日止，合計積欠消費款237,434 元（詳如附表
    所示）一節，業據提出信用卡消費帳款債權明細報表1 紙（
    見北簡卷第8 頁）及歷史消費明細表4 紙為證（見原審卷29
    頁至30頁），經核無誤，堪信屬實。被上訴人雖否認有領卡
    、開卡及刷卡消費之行為，並以前詞置辯，惟查：(1)附表編
    號1 之信用卡為編號3 信用卡之續卡，倘被上訴人係遭第三
    人冒領編號3 之信用卡，並盜辦開卡程序及冒名刷卡，則被
    上訴人於未領卡亦未開卡消費之情形下，斷無再申請續卡（
    即附表編號1 信用卡）之必要與可能，乃被上訴人經再度申
    請續卡，足認被上訴人辯稱未領取附表編號3 信用卡之辯詞
    不足採信。(2)另關於附表編號1 信用卡之使用情形，依據證
    人劉淑淨之前述證言可知，被上訴人申辦信用卡之目的之一
    ，為以信用卡自動繳納保險費，並簽署代繳轉帳授權書1 份
    在卷可查，此不僅為被上訴人所不爭執，且依據上訴人提出
    之歷史消費明細可知，被上訴人確有於93年4 月29日、5 月
    31日、6 月29日、7 月29日、8 月30日、9 月29日、10月29
    日、11月29日等日期，以信用卡每月自動繳納國壽保險費，
    而依一般保險實務，保戶繳納保險費後，保險公司均會寄發
    對帳單供保戶核對，倘被上訴人認為未領取卡片亦未開卡，
    則依常情應會再以現金繳納保險費或收到保險公司之催繳通
    知單，更何況上開信用卡代繳保險費之期間長達9 個月之久
    ，依常情判斷，被上訴人應知悉附表編號3 之信用卡已經開
    卡使用代繳保險費。被上訴人既知悉已開卡使用，且長期任
    由信用卡自動代繳保線費，則其辯稱未開卡使用，亦未授權
    他人使用信用卡一節，顯不足採信。
  3、又，上開信用卡自91年、93年間經持卡人開卡使用後，迄
     95年間止，每期之信用卡消費款，大多係固定地經由全家
     便利超商第7694號店代收或臨櫃繳納（93年09～11月間歷
     史繳款明細，超商代碼相同，見原審卷45頁至48頁）。被
     上訴人於前者繳款時，需提出帳單正本，後者需提出卡戶
     身分證字號（帳單未記載身分證字號）以補發帳單，此與
     一般冒刷者為詐取財物，均會短期迅速地刷滿額度後，即
     拒繳卡費之情形不同，是以自一般經驗法則觀之，系爭信
     用卡之記帳消費縱非係由被上訴人親為，亦係由伊授權特
     定人記帳使用，否則他人何能長期陸續取得信用卡帳單併
     予按期繳款或知悉被上訴人之身分證統一編號。
  4、另依「優勢之風險承擔人」之理論，應將風險分配予支付
     最少成本即可防阻風險發生，以期達成契約最高經濟效率
     之目的。被上訴人既申請以信用卡自動代繳每月應繳之保
     險費，於發現保險費已經由信用卡自動代繳後，應知已有
     人持其信用卡開卡使用，於自稱未開卡及未收到帳單之情
     形下，依上開理論及信用卡約款第12條、第17條之約定，
     應迅速地通知上訴人及向警察機關報案，降低冒刷風險，
     乃被上訴人捨此不為，任由持卡者繼續刷卡使用，且期間
     長達近2 年而未通知上訴人或報案，依上開理論及信用卡
     約款約定，自應承擔冒刷之風險，而負有繳納信用卡費之
     義務。
  5、綜上所述，被上訴人自承曾向上訴人申請如附表編號1 、3
     所示之信用卡以便自動代繳保險費，是以於信用卡開始自
     動代繳保險費後，事涉被上訴人否應再提出現金繳納保險
     費問題，依常情被上訴人應知悉信用卡已經開卡使用，倘
     伊確未開卡、刷卡消費，依「優勢之風險承擔人」理論及
     約款之約定，應迅速通知上訴人及向警察機關報案，乃被
     上訴人未進行上開風險控管動作，自應承擔風險，負責繳
     納信用卡費。又自上開信用卡之刷卡消費時間，長達1 至2
     年，且固定地持帳單至特定之超商繳款或臨櫃繳款觀之，
     縱使被上訴人未親自刷卡，亦有授權他人使用信用卡之嫌
     ，自應負繳納信用卡費之責任。從而上訴人依信用卡契約
     之法律關係，請求被上訴人給付附表編號1 、3 信用卡之
     卡費合計237,434 元及其中本金212,676 元部分，自95年1
     月14日起至清償日止，按年息百分之19.7計算之利息，為
     有理由，應予准許。
（二）附表編號2之信用卡部分：
     經查，系爭信用卡申請書上「乙○○」字跡（見北簡卷第
     10頁）對照二造所不爭執之附表1 、3 信用卡之申請書上
     「乙○○」之字跡，二者明顯不同，前者書寫秀氣、筆畫
     順暢，後者則顯示不擅且不常之大字樣、筆畫斷續，足徵
     前者顯非被上訴人親自簽署之筆跡，且上訴人提出之內部
     調查報告，亦記載該卡「申請書簽名與另兩卡筆跡不同」
     等詞（見原審卷第26頁背面3 月29日欄部分），信用卡地
     址亦非記載被上訴人之戶籍地，足認附表編號2信用卡申請
     書並非被上訴人所簽名，從而被上訴人辯稱未向上訴人申
     請上開信用卡使用一節堪予採信。至於上訴人因錯誤發卡
     而代償被上訴人另筆之信用卡費一節，因上訴人無法證明
     被上訴人親自提出原國泰銀行之信用卡及帳單資料，故無
     法認定被上訴人有以自己之行為表示授權他人代為申請信
     用卡使用，是以上訴人主張成立表見代理或授權申請信用
     卡云云，不足採信。
（三）綜上所述，被上訴人確有申請附表編號1 、3 之信用卡，
     並有開卡消費使用之行為，但並無申請附表編號2 所示之
     信用卡使用，從而上訴人依信用卡之法律關係，請求被上
     訴人給附表編號1 、3 信用卡欠款237,434 元及其中本金
     212,676 元部分，自95年1 月14日起至清償日止，按年息
     百分之19.7計算之利息，為有理由，應予准許。逾此部份
     之請求，為無理由，應予駁回。原審關於駁回上訴人上開
     應准許部分之請求，顯有違誤，應由本院予以廢棄，改判
     如主文第二項所示。另上訴人上開請求不應准許部分，原
     判決為上訴人不利之判決，並無不當，上訴人該部分之上
     訴為無理由，應予駁回。
八、據上論結，本件上訴為一部有理由、一部無理由，依民事訴
    訟法第436 條之1 第3 項、第449 條第1 項、第450 條、第
    79條，判決如主文。
中    華    民    國    99    年    1     月   20    日
            民事鳳山分庭審判長法  官  楊富強
                              法  官  林意芳
                              法  官  吳文婷
以上正本係照原本作成。
本判決不得上訴。
中    華    民    國    99    年    1     月    20    日
                              書記官  林仕興


司法院資訊處製作；財團法人民間司法改革基金會備份。
